ACORDAO-COMPLETO-2381650

ACÓRDÃO 11388/2019 ATA 39/2019 - SEGUNDA CÂMARA

VISTOS, relatados e discutidos estes autos em que, nesta fase, são apreciados embargos de declaração opostos pelo Sr. José Antônio Vasconcelos da Costa contra o Acórdão 5795/2019-TCU-Segunda Câmara, de minha relatoria.
ACORDAM os Ministros do Tribunal de Contas da União, reunidos em Sessão da Segunda Câmara, diante das razões expostas pelo Relator, em
9.1. com fulcro no art. 34 da Lei nº 8.443/92 c/c o art. 287 do RI/TCU, conhecer dos embargos de declaração opostos pelo Sr. José Antônio Vasconcelos da Costa contra o Acórdão 5795/2019-TCU-Segunda Câmara, para, no mérito, acolhê-los a fim de tornar insubsistente o referido Acórdão ora embargado;
9.2. com fundamento nos arts. 32, inciso I e 33 da Lei n. 8.443/1992, c/c art. 285 do RI/TCU, conhecer do recurso de reconsideração interposto pelo Sr. José Antônio Vasconcelos da Costa, em face do Acórdão 3469/2017-TCU-Segunda Câmara (Relator: Ministro José Múcio Monteiro) , tendo em vista o preenchimento dos requisitos de admissibilidade;
9.3.  com espeque nos arts. 278, caput, do RI/TCU c/c art. 53, caput, da Resolução TCU 259/2014, suspender os efeitos dos itens 9.3, 9.4 e 9.5 do Acórdão 3469/2017-TCU-Segunda Câmara (Relator: Ministro José Múcio Monteiro) ;
9.4. em cumprimento aos arts. 54 e 56 da Resolução TCU 259/2014, encaminhar os autos à Secex-TCE para expedição das comunicações previstas no art. 278, § 1º, do RI/TCU, e subsequentemente à Serur para instrução do mérito recursal;
9.5. dar ciência do presente Acórdão ao embargante.
9.6. encaminhar cópia do presente Acórdão, acompanhado do Relatório e do Voto que o fundamentam, à Procuradoria da República no Estado da Paraíba.

Embargos de declaração contra decisão que julgou as contas do recorrente irregulares em razão de os documentos apresentados em sua prestação de contas não terem sido suficientes para demonstrar a efetiva realização do evento São João, Agora é que Tá Bom, objeto do convênio.

Segunda Câmara

Prefeitura Municipal de Pedra Lavrada - PB.

3. Interessados/Responsáveis/Recorrentes:
3.1. Interessado: Ministério do Turismo (vinculador) (05.457.283/0001-19)
3.2. Responsáveis: Agência de Notícias Macedo Comunicação Ltda - Me (10.776.271/0001-97); Ednaldo de Sousa Lima (01.711.148/0001-05); José Antônio Vasconcelos da Costa (XXX.941.444-XX)
3.3. Recorrente: José Antônio Vasconcelos da Costa (XXX.941.444-XX).

13.1. Ministros presentes: Ana Arraes (Presidente), Augusto Nardes e Raimundo Carreiro (Relator).
13.2. Ministro-Substituto convocado: Augusto Sherman Cavalcanti.
13.3. Ministros-Substitutos presentes: Marcos Bemquerer Costa e André Luís de Carvalho.

ACORDAO-COMPLETO-2470548

Acórdão 11062/2021 - Segunda Câmara

ACORDAO-COMPLETO-2410627

Acórdão 7736/2020 - Segunda Câmara

RAIMUNDO CARREIRO

Ministro Raimundo Carreiro.

Transcrevo a seguir, nos termos do art. 1º, § 3º, inciso I, da Lei nº 8.443/92, a instrução lavrada no âmbito da Secretaria de Recursos (peça 151) , cujas conclusões contaram com a anuência do corpo diretivo daquela unidade técnica (peças 152 e 153) .
"INTRODUCÃO
	Trata-se de embargos de declaração (peça 147) opostos por José Antônio Vasconcelos da Costa contra o Acórdão 5795/2019-TCU-Segunda Câmara (peça 143) , em que se registrou não conhecer do recurso de reconsideração (peça 135) em face da decisão proferida no Acórdão 3469/2017-TCU-Segunda Câmara (peça 78) , tendo em vista a intempestividade do apelo em mais de 180 dias.
HISTÓRICO
2.1.	Cuidam os autos de Tomada de Contas Especial (TCE) instaurada pelo Ministério do Turismo (MTur) contra José Antônio Vasconcelos da Costa, ex-prefeito de Pedra Lavrada/PB, em razão de os documentos apresentados em sua prestação de contas não terem sido suficientes para demonstrar a efetiva realização do evento "São João, Agora é que Tá Bom", objeto do Convênio 703.640/2009. Para consecução do objeto, foi previsto um total de R$ 442.110,00, sendo R$ 400.000,00 à conta do ente federado e R$ 42.110,00 a título de contrapartida municipal.
2.2.	Em essência restou configurada nos autos a não comprovação da realização de parte dos shows, além da contratação direta das bandas por inexigibilidade de licitação. Ademais, não houve comprovação da execução da divulgação na quantidade e na forma que estavam pactuadas, conforme apontado no voto condutor do acórdão condenatório (peça 79, itens 12-21) .
2.3.	Com isso, o processo foi apreciado por meio do Acórdão 3469/2017-TCU-Segunda Câmara (peça 78) , que julgou irregulares as contas de José Antônio Vasconcelos da Costa, condenando-o em débito e multas. 
2.4.	Em face da decisão original, o responsável opôs embargos de declaração (peça 121) , os quais foram apreciados mediante o Acórdão 5458/2018-TCU-Segunda Câmara (peça 124) no sentido de serem conhecidos, porém, desprovidos, no mérito.
2.5.	Ainda contra o acórdão condenatório, o responsável interpôs recurso de reconsideração (peça 135) , que não foi conhecido por restar intempestivo em período superior a 180 dias, por força do Acórdão 5795/2019-TCU-Segunda Câmara (peça 143) .
2.6. 	Alegando a ocorrência de erro material na decisão que apreciou seu apelo, o responsável opôs estes embargos de declaração (peça 147) , os quais passam a ser analisados a seguir.
ADMISSIBILIDADE
3.1.	Quanto aos requisitos gerais para conhecimento dos embargos opostos por José Antônio Vasconcelos da Costa, observa-se que (i) o embargante foi notificado acerca da decisão embargada em 5/8/2019 (peça 146) e opôs os aclaratórios, em 12/8/2019 (peça 147) , de modo que os presentes embargos restam tempestivos; (ii) não houve perda do objeto; (iii) a peça atende ao princípio da singularidade recursal; e (iv) o recorrente possui interesse e legitimidade recursal, pois as deliberações contidas nos itens 9.3 e 9.4 do Acórdão 3469/2017-TCU-Segunda Câmara o condenam ao pagamento de débito e multas.
3.2.	Com estas considerações, vislumbram-se atendidos os requisitos gerais de admissibilidade dos embargos.
3.3.	Quanto ao requisito específico, em conformidade com o art. 287, caput, do Regimento Interno (RI/TCU) , os embargos de declaração devem ser utilizados quando houver obscuridade, omissão ou contradição em acórdão do Tribunal, devendo o recorrente apontar o vício que pretende impugnar no corpo da decisão.
3.4.	No caso, o embargante aponta a ocorrência de erro material no Acórdão 5795/2019-TCU-Segunda Câmara, argumentando que, no exame de admissibilidade do recurso de reconsideração, houve equívoco ao considerar válida notificação devolvida ao TCU pelos Correios por insuficiência de endereço, o que resultou na proposta de intempestividade da peça recursal (peça 147, itens 2 e 3) .
3.5. 	A propósito, acerca da possibilidade de reconhecimento de erro material em sede de embargos de declaração, entende-se oportuno trazer algumas considerações sobre o tema. Para tanto, lança-se mão de excertos do Voto condutor do Acórdão 1775/2017-TCU-Plenário, de relatoria do Exmo. Ministro Walton Alencar Rodrigues.  Na oportunidade, o então Relator trouxe os seguintes esclarecimentos:
O recorrente alega, em suas razões, a existência de erro material na decisão embargada.
A Lei Orgânica do TCU não prevê o cabimento de embargos declaratórios para a correção de erro material. Não obstante, a doutrina e a jurisprudência há muito já emprestavam essa função ao aclaratórios, a exemplo do que decidiu o STF no RE 59.040, ao assentar que: "Temos admitido que os embargos declaratórios, embora, em princípio, não tenham efeito modificativo, podem, contudo, em caso de erro material ou em circunstâncias excepcionais, ser acolhidos para alterar o resultado anteriormente proclamado".
Tão pacífica a doutrina e a jurisprudência que o novo CPC veio a albergar explicitamente a utilização dos embargos de declaração como instrumento processual hábil à correção de erro material, nos exatos termos de seu art. 1022:
Art. 1.022. Cabem embargos de declaração contra qualquer decisão judicial para:
I - esclarecer obscuridade ou eliminar contradição;
II - suprir omissão de ponto ou questão sobre o qual devia se pronunciar o juiz de ofício ou a requerimento;
III - corrigir erro material.
Nessa linha a jurisprudência do TCU, que admitia a hipótese de correção de erro material pela via dos embargos, a exemplo do Acórdão 853/2011-TCU-Plenário, de minha relatoria, assim ementado:
SUMÁRIO: EMBARGOS DE DECLARAÇÃO. IMPOSSIBILIDADE DE REDISCUSSÃO DO MÉRITO. AUSÊNCIA DE OBSCURIDADE OU CONTRADIÇÃO. CONHECIMENTO E REJEIÇÃO.
1. Os embargos de declaração destinam-se especificamente a aclarar ou corrigir o teor de julgados que contenham vícios, relativos à obscuridade, omissão ou contradição.
2. A admissão dos embargos declaratórios com efeitos infringentes do julgado é medida excepcional, apenas justificada quando manifesto o equívoco da decisão embargada, nos casos de nulidade absoluta ou de erro material gritante.
3. A divergência de entendimento não se confunde com obscuridade ou contradição, não sendo aquela motivo para mudança do julgado. (grifos acrescidos) 
3.6 	Nesse sentido destacam-se, também, os acórdãos do Plenário 1.350/2018 e 2.633/2015, sob relatoria, respectivamente, do Ministro Augusto Shermam e da Ministra Ana Arraes.  
3.7.	Assim, em razão da possibilidade de utilização de embargos declaratórios para corrigir erro material, bem como dos princípios da racionalidade administrativa, economia e celeridade processuais, verifica-se oportuno e conveniente realizar, desde já, a análise de mérito dos presentes embargos. Tal medida, que encontra guarida no art. 51, inciso II, da Resolução TCU 253/2012, também foi requerida pelo relator do feito, o Exmo. Ministro Raimundo Carreiro, em despacho acostado à peça 150.
MÉRITO
4.1.	Na peça recursal em análise (peça 147) , o embargante alega que o Acórdão 5795/2019-TCU-Segunda Câmara (peça 143) está eivado de vício, sanável pela via de embargos, aduzindo, em essência, o seguinte:
Argumento 
4.2.	O recorrente alega que a unidade técnica, ao realizar o exame de admissibilidade do recurso de reconsideração, equivocou-se ao considerar válida notificação não entregue a seu procurador.
4.3.	Posto isso, destaca que a unidade técnica considerou, equivocadamente, o comprovante de entrega (peça 129) do Ofício 1.182/2018-TCU/SECEX/PB (peça 128) , referente a notificação dos primeiros aclaratórios opostos, com a data de 11/9/2018, de modo que concluiu pela intempestividade do recurso. No entanto, aduz que tal notificação jamais foi entregue a seu procurador, mas devolvida ao TCU pelos Correios com a informação "endereço insuficiente", conforme comprova a cópia do envelope com a devolução da correspondência acostada à peça 130. 
 4.4. 	Em seguida, o embargante confirma o recebimento da notificação, por seu procurador, em 3/5/2019 (peça 136) , mediante Ofício 436/2019-TCU-Sec-PB (peça 134) . Menciona, ainda, haver omissão no exame técnico, visto que outras tentativas de notificação não foram consideradas na análise.
4.5.	Diante da notificação a ser considerada para contagem do requisito da tempestividade, segundo o embargante, o prazo transcorrido até a interposição do recurso de reconsideração soma quatorze dias, o que caracteriza a tempestividade do apelo, padecendo o acórdão embargado de erro material. 
Análise 
4.6.	Em face das considerações a seguir, entende-se que merece ser acolhida a alegação do embargante de que este Tribunal incorreu em erro material ao considerar seu apelo intempestivo.
4.8.	Verifica-se que a referida análise de tempestividade apresenta-se eivada de erro material, uma vez que considerou, equivocadamente, para contagem do prazo recursal, a data de correspondência posteriormente devolvida ao TCU.
4.9.	Posto isso, para a correção do mencionado erro material, entende-se que o argumento apresentado pela embargante se enquadra no que dispõe tanto a jurisprudência como a doutrina, que têm admitido a oposição de embargos de declaração contra decisões que apresentem erros materiais manifestos, conforme detalhado no item 3.5 desta instrução.
4.10.	Importa, na sequência, examinar os requisitos gerais de admissibilidade, em especial a tempestividade, do recurso de reconsideração interposto à peça 135, bem como, a conclusão do mencionado exame, a fim de verificar se recurso atende aos demais requisitos de admissibilidade dessa modalidade, estabelecidos no artigo 33 da Lei 8.443, de 1992, e no artigo 285 do RI/TCU.
4.7.	Nesse sentido, observa-se que, especificamente em relação à tempestividade, esta Corte de Contas fundamentou a decisão de não conhecer do recurso de reconsideração no exame de admissibilidade da unidade técnica (peça 137) , que apresentou as seguintes informações:
Data de notificação da deliberação: 20/11/2017 (peça 120) 
Data de oposição dos embargos: 30/11/2017 (peça 121) 
Data de notificação dos embargos: 11/9/2018 (peça 129) 
Data de protocolização do recurso: 10/5/2019 (peça 135) 
4.8.	Concluindo-se, portanto, pela intempestividade, visto que o primeiro lapso temporal somava nove dias, o segundo, 240 dias, totalizando um período total 249 dias transcorridos até a interposição do apelo.
4.9. 	Compulsando os autos, nota-se que o Aviso de Recebimento (AR) à peça 129, referente ao Ofício 1.182/2018-TCU/SECEX/PB (peça 128) , foi entregue em 11/9/2018, no condomínio do procurador do embargante, conforme carimbo e assinatura apostos no AR. Entretanto, na sequência, em 6/11/2018, verifica-se que o envelope da correspondência foi devolvido ao TCU pelos Correios sob o motivo "endereço insuficiente" (peça 130) .
4.10.	Diante disso, nova notificação foi empreendida ao mesmo endereço contido na correspondência anterior, por meio do Ofício 1.716/2018-TCU/SECEX-PB (peça 131) , que foi entregue (peça 132) e novamente devolvido ao Tribunal pelos Correios sob o motivo "não procurado" (peça 133) .
4.11.	Em mais uma tentativa de notificar o responsável, o TCU expediu o Ofício 436/2019-TCU/Sec-PB (peça 134) , contendo o mesmo endereço, porém, dessa vez, de forma mais completa, sem abreviações, o qual foi devidamente recebido pelo procurador do embargante, em 3/5/2019 (peça 136) , de acordo com a confirmação em suas alegações (peça 147, item 17) .
4.12.	Dessa maneira, resta claro que o responsável foi devidamente notificado dos primeiros embargos no endereço de seu procurador, de acordo com o disposto no art. 179, II, § 7º do RI/TCU. Em razão disso, privilegiando o princípio da verdade material, cabe considerar, para efeito de contagem da tempestividade, a data da notificação junto à peça 136, ou seja, 3/5/2019, como segue:
Data de notificação da deliberação: 20/11/2017 (peça 120) 
Data de oposição dos embargos: 30/11/2017 (peça 121) 
Data de notificação dos embargos: 3/5/2019 (peça 136) 
Data de protocolização do recurso: 10/5/2019 (peça 135) 
4.13. 	Logo, ao reexaminar o requisito, o primeiro lapso temporal mantem-se com um transcurso de prazo de nove dias, ao passo que, no segundo lapso temporal, considerando que "a data de início do prazo é contada a partir do primeiro dia em que houver expediente no Tribunal", nos termos do art. 19, §3º, da Resolução/TCU 170/2004, o termo a quo foi dia 6/5/2019, somando-se um transcurso de prazo de cinco dias. 
4.14.	Concluiu-se, portanto, pela tempestividade do recurso de reconsideração, visto que o apelo foi interposto dentro do prazo total de quatorze dias, prazo inferior aos quinze dias requeridos para interposição da espécie recursal, o que confere ao recurso o efeito suspensivo, em consonância com o disposto no art. 285 do RI/TCU.
4.12.	Em relação aos demais requisitos observa-se que (i) não houve preclusão consumativa; (ii) a peça atende ao princípio da singularidade recursal, sendo meio adequado para impugnar o Acórdão 3469/2017-TCU-Segunda Câmara; e (iii) o recorrente possui interesse e legitimidade recursal, pois as deliberações contidas nos itens 9.3 e 9.4 do Acórdão 3469/2017-TCU-Segunda Câmara o condenam ao pagamento de débito e multas.
4.13.	Com estas considerações, conclui-se pelo atendimento dos requisitos gerais de admissibilidade do recurso de reconsideração (peça 135) interposto em face do Acórdão 3469/2017-TCU-Segunda Câmara, devendo ser conhecido, com efeito suspensivo, nos termos do art. 285 do RI/TCU.
CONCLUSÃO
5.1.	Desse modo, assiste razão ao embargante no tocante à correção da análise do requisito de tempestividade do recurso de reconsideração (peça 135) interposto em face do Acórdão 3469/2017-TCU-Segunda Câmara (peça 78) , devendo, portanto, serem acolhidos os presentes embargos de declaração (peça 147) para corrigir erro material contido na fundamentação do Acórdão 5795/2019-TCU-Segunda Câmara (peça 143) , de modo a esclarecer que a contagem de prazo recursal para o embargante restou prejudicada em razão da consideração indevida de data de correspondência devolvida ao TCU pelos Correios.
5.2.	Além do mais, cumpre conferir efeito infringente ao Acórdão 5795/2019-TCU-Segunda Câmara para que o recurso de reconsideração interposto à peça 135 seja conhecido, suspendendo-se os efeitos dos itens 9.3, 9.4 e 9.5 do Acórdão 3469/2017-TCU-Segunda Câmara, por atender os requisitos de admissibilidade.
	IV - PROPOSTA DE ENCAMINHAMENTO
6.	Por todo o exposto, propõe-se:
I. conhecer dos embargos de declaração opostos por José Antônio Vasconcelos da Costa, por preencherem os requisitos de admissibilidade aplicáveis à espécie, para, no mérito, acolhê-los, com efeito infringente, com fulcro nos artigos 32, I, e 33 da Lei 8.443/92;
II. em consequência, reformar o item 'a' do Acórdão 5795/2019-TCU-Segunda Câmara, para conhecer do recurso de reconsideração interposto por José Antônio Vasconcelos da Costa, em face do Acórdão 3469/2017-TCU-Segunda Câmara, suspendendo os efeitos dos itens 9.3, 9.4 e 9.5, tendo em vista o preenchimento dos requisitos de admissibilidade;
III. encaminhar os autos ao gabinete do relator do acórdão embargado, Exmo. Ministro Raimundo Carreiro; e
IV. dar ciência ao recorrente e aos órgãos/entidades interessados do teor da decisão que vier a ser adotada, acompanhada do seu relatório e voto."

José Alberto R. Teixeira (OAB-DF 16.163)

Procurador Sergio Ricardo Costa Caribé.

TOMADA DE CONTAS ESPECIAL. CONVÊNIO. MINISTÉRIO DO TURISMO. CONTAS IRREGULARES. DÉBITO. MULTAS. EMBARGOS DE DECLARAÇÃO. CONHECIMENTO E NÃO PROVIMENTO. RECURSOS DE RECONSIDERAÇÃO. NÃO CONHECIMENTO. INTEMPESTIVO POR MAIS DE 180 DIAS. EMBARGOS DE DECLARAÇÃO. CONHECIMENTO. ACOLHIMENTO. INSUBSISTÊNCIA DA DECISÃO EMBARGADA. CONHECER DO RECURSO DE RECONSIDERAÇÃO. TEMPESTIVO. EFEITO SUSPENSIVO. CIÊNCIA AOS INTERESSADOS.

TOMADA DE CONTAS ESPECIAL (TCE)

Secretaria de Recursos (SERUR); Secretaria de Controle Externo de Tomada de Contas Especial (SecexTCE).

Inicialmente, registro que atuo no presente processo por força do artigo 152 do Regimento Interno do TCU.
2.	Os embargos de declaração opostos pelo Sr. José Antônio Vasconcelos da Costa contra o Acórdão 5795/2019-TCU-Segunda Câmara, de minha relatoria, podem ser conhecidos, tendo em vista que estão presentes os requisitos previstos no art. 34 da Lei nº 8.443/92 c/c o art. 287 do RI/TCU.
3.	Por meio da decisão ora embargada o Tribunal não conheceu do recurso de reconsideração interposto também pelo Sr. José Antônio Vasconcelos da Costa em face da decisão proferida no Acórdão 3469/2017-TCU-Segunda Câmara (Relator: Ministro José Múcio Monteiro) , tendo em vista a intempestividade do apelo em mais de 180 dias.
4.	Em suma, o embargante "requer o conhecimento e o acolhimento dos presentes embargos, com concessão de efeitos infringentes, para tornar insubsistente o Acórdão 5795/2019-TCU-Segunda Câmara e proceder à análise de mérito do recurso de reconsideração interposto, ante sua comprovada interposição tempestiva." (grifei) 
5.	A análise procedida pela Serur logrou demonstrar que assiste razão ao embargante no tocante à correção da análise do requisito de tempestividade do recurso de reconsideração, conforme registrado na instrução transcrita no Relatório precedente, verbis:
"4.13. Logo, ao reexaminar o requisito, o primeiro lapso temporal mantem-se com um transcurso de prazo de nove dias, ao passo que, no segundo lapso temporal, considerando que "a data de início do prazo é contada a partir do primeiro dia em que houver expediente no Tribunal", nos termos do art. 19, §3º, da Resolução/TCU 170/2004, o termo a quo foi dia 6/5/2019, somando-se um transcurso de prazo de cinco dias. 
4.14.	Concluiu-se, portanto, pela tempestividade do recurso de reconsideração, visto que o apelo foi interposto dentro do prazo total de quatorze dias, prazo inferior aos quinze dias requeridos para interposição da espécie recursal, o que confere ao recurso o efeito suspensivo, em consonância com o disposto no art. 285 do RI/TCU."
6.	Por essa razão a Serur propõe acolher os embargos para "corrigir erro material contido na fundamentação do Acórdão 5795/2019-TCU-Segunda Câmara (peça 143) , de modo a esclarecer que a contagem de prazo recursal para o embargante restou prejudicada em razão da consideração indevida de data de correspondência devolvida ao TCU pelos Correios."
7.	É certo que os embargos devem ser acolhidos. No entanto, julgo que o encaminhamento mais adequado é tornar insubsistente a decisão embargada e conhecer do recurso de reconsideração interposto pelo Sr. José Antônio Vasconcelos da Costa, em face do Acórdão 3469/2017-TCU-Segunda Câmara (Relator: Ministro José Múcio Monteiro) , suspendendo os efeitos dos itens 9.3, 9.4 e 9.5, tendo em vista o preenchimento dos requisitos de admissibilidade.
8.	Sendo assim, acolho a proposta da Serur, com o ajuste mencionado no parágrafo anterior.
9.	Ante o exposto, voto por que o Tribunal adote a minuta de acórdão que ora submeto à apreciação deste Colegiado.
TCU, Sala das Sessões Ministro Luciano Brandão Alves de Souza, em 29 de outubro de 2019.
RAIMUNDO CARREIRO 
Relator